最高法院民事判決　　　　　　　　　　　　　　　八十六年度台上字第二三○二號
　　上　訴　人　　甲○○○
　　被　上訴人　　高雄市前鎮區公所
　　法定代理人　　張廷江
　　訴訟代理人　　周耀門律師
　　　　　　　　　王伊忱律師
　　　　　　　　　王恒正律師
右當事人間請求拆屋還地事件，上訴人對於中華民國八十五年六月十七日台灣高等法
院高雄分院第二審判決（八十四年度上字第三○五號），提起上訴，本院判決如左：
    主  文
上訴駁回。
第三審訴訟費用由上訴人負擔。
    理  由
本件被上訴人主張：坐落高雄市○鎮區鎮○段一二九九號土地（以下稱系爭土地）為
高雄市所有，伊為管理機關，詎上訴人無合法權源，占用其中如第一審判決附圖所示
Ｂ１部分面積六三平方公尺土地，建造未辦建物所有權第一次登記之磚造平房（門牌
號碼為高雄市前鎮區前鎮里前鎮巷五號，以下稱系爭房屋）使用，為無權占有等情，
爰本於所有權作用，求為命上訴人拆除系爭房屋，將占用之土地返還與伊之判決（被
上訴人另請求上訴人與第一審共同被告余龐年、余林素含，將系爭土地如第一審判決
附圖所示Ｂ２部分空地面積五八平方公尺交還被上訴人部分，業經第一審判決被上訴
人勝訴確定）。
上訴人則以：系爭房屋（面積六三平方公尺）係民國四十三年三月八日由前鎮國民學
校校長吳顯以公開標賣方式售予訴外人曾應龍、曾維和，而輾轉由伊之夫余紹抃取得
，現該屋為伊所有，依最高法院四十八年台上字第一四五七號判例意旨，土地所有權
人應容忍房屋所有人繼續使用基地，伊占用系爭土地有合法權利等語，資為抗辯。
原審依審理之結果，以﹕查系爭房屋，係上訴人所有之事實，為上訴人所自認（一審
卷第二宗二四七頁反面），並經第一審共同被告余龐年、余樂年陳明屬實（一審卷第
一宗三四頁反面、一四二頁反面、一四三頁），復有卷附房屋稅籍證明申請書（一審
卷第二宗二五三頁）可參，足見系爭房屋為上訴人所有，應堪認定。被上訴人訴請上
訴人一人拆除系爭房屋返還土地，並無當事人不適格之問題，合先敘明。次查，被上
訴人主張系爭土地為高雄市所有，被上訴人為管理機關，上訴人無合法權源占用其中
如第一審判決附圖所示Ｂ１部分土地建造房屋等情，業據其提出土地登記簿謄本、市
有地占有房屋名冊為證，並經第一審及原審法院履勘現場屬實，製有勘驗筆錄可稽，
復有複丈成果圖在卷足憑，自堪信為真實（一審卷第一宗一○、一一八至一二○、一
三四、一三五、一九八、一九九、二一四至二一八頁、原審卷三三至三七頁）。系爭
土地既為高雄市所有，被上訴人為管理機關，則縱令上訴人所提出為證之買賣合約書
為真正，惟上訴人對系爭房屋使用上開Ｂ１所示部分土地，有何合法權源並未能舉證
以實其說。即依上訴人所舉證人趙陀證稱：系爭平房原係木板及竹子造的日本式瓦房
，後因房子老舊而改建為磚房等語（原審卷三五頁），上訴人嗣後改建磚房，未經被
上訴人同意，其占用該Ｂ１所示部分土地，亦屬無權占有。至最高法院四十八年台上
字第一四五七號判例係指土地及房屋同屬一人，而將土地及房屋分別同時或先後出賣
時，應推斷土地承買人默許房屋承買人繼續使用基地而言，與本件無權占有土地建造
房屋，其後房屋出賣與他人之情形不同，上訴人抗辯被上訴人應容忍其繼續使用基地
，及其占用該Ｂ１所示部分土地有合法權利云云，尚無可取。被上訴人本於所有權作
用，請求上訴人將系爭土地所占用之如第一審判決附圖所示Ｂ１部分面積六三平方公
尺土地所建造之磚造平房拆除，將所占用之六三平方公尺土地全部交還被上訴人，為
有理由，應予准許。爰維持第一審所為上訴人敗訴之判決，駁回其上訴，經核於法並
無違背。上訴論旨，就原審取捨證據、認定事實之職權行使，指摘原判決不當，求予
廢棄，非有理由。又本件被上訴人於原審似無追加余鴻年等人為當事人之意（原審卷
八五頁），縱有追加，原審就追加部分未予裁判，亦屬裁判脫漏及應否由原審法院依
聲請為補充判決之問題，併此敘明。
據上論結，本件上訴為無理由。依民事訴訟法第四百八十一條、第四百四十九條第一
項、第七十八條，判決如主文。
中      華      民      國    八十六    年      七      月      十七    日
                              最高法院民事第二庭
                                  審判長法官  曾  桂  香
                                        法官  劉  延  村
                                        法官  徐  璧  湖
                                        法官  劉  福  聲
                                        法官  袁  再  興
      右正本證明與原本無異
                                              書  記  官
中      華      民      國    八十六    年      七      月     三十     日
